臺灣臺南地方法院刑事判決　　　　　　 96年度簡上字第184號
上　訴　人　臺灣臺南地方法院檢察署檢察官
被　　　告　甲○○
上列上訴人因被告詐欺案件，不服本院95年度簡字第3578號中華
民國96年2 月27日第一審刑事簡易判決（原聲請簡易判決處刑案
號：95年度偵字第13826 號），提起上訴，並經臺灣新竹地方法
院檢察署移送併辦（96年度偵字第1798號），本院第二審合議庭
判決如下：
    主  文
原判決撤銷。
甲○○犯幫助詐欺取財罪，累犯，處有期徒刑肆月，如易科罰金
，以銀元佰元即新臺幣玖佰元折算壹日。
    事  實
一、甲○○前於民國90年間因竊盜案件，經臺灣高法院以89年度
    上易字第4810號刑事判決判處有期徒刑1年2月確定，於91年
    5月3日因縮短刑期假釋出監，於同月24日假釋期滿視為執行
    完畢。
二、甲○○因缺錢花用，明知任何人均可自行在金融機構開立帳
    戶供存提款匯兌款項使用，無需費事借用或購買他人帳戶，
    而一般人願意支付額外代價，刻意使用他人銀行或郵局帳戶
    ，無非係為供作詐欺行騙或恐嚇取財後存放贓款之用，並可
    藉此掩飾身分，避免遭警查緝，為貪圖小利，竟基於幫助詐
    欺取財犯意，於95年6月5日起至同月9 日間某日下午，在新
    竹市○○路○ 段OK便利超商前，將其所開立第一商業銀行新
    竹分行帳號00000000000 號帳戶及其女友李美蓁（另經臺灣
    新竹地方法院檢察署檢察官聲請簡易判決處刑）所開立第一
    商業銀行新竹分行帳號00000000000 號帳戶之存摺、提款卡
    及密碼，以每本新臺幣（下同）2,500 元之代價，出售予真
    實姓名、年籍均不詳之綽號「阿林」成年男子，供其所屬詐
    欺集團使用，嗣該詐欺集團成員取得該金融帳戶資料後，分
    別於：(1)95年6月4日13時51分許起至同月9 日13時51分許止
    ，在YAHOO 奇摩拍賣網站上刊登販賣電腦之訊息，佯稱出售
    電腦，適王紀清與陳俊延分別上網瀏覽，見該虛偽訊息，陷
    於錯誤，其中王紀清於95年6月9日21時40分許，至玉山商業
    銀行股份有限公司設置於臺南市區內某自動櫃員提款機，將
    16,400元匯入甲○○前開帳戶；另陳俊延則於95年6 月10日
    12時45分許，至臺灣中小企業銀行設置於花蓮縣東華大學內
    某自動櫃員提款機，將29,500元匯至甲○○上揭帳戶內。(2)
    95年6 月16日22時許，「阿林」所屬詐欺集團成員化名「陳
    漩子」利用電腦連接網際網路進入MSN 即時通聊天室，佯稱
    其外婆病危，急需用錢云云為由，要求賴國源匯款，致賴國
    源陷於錯誤，於同月17日11時35分許起至11時42分許止，至
    第一商業銀行股份有限公司設置於臺北市內某自動提款櫃員
    機分別匯款30,000元、30,000元、28,000元、10,000元及2,
    000元，合計共100,000元至李美蓁上開帳戶，嗣王紀清、陳
    俊延及賴國源發現有異，始知受騙而報警究辦。
三、案經王紀清訴由臺南縣警察局第一分局報請臺灣臺南地方法
    院檢察署檢察官偵查後聲請簡易判決處刑；陳俊延訴由花蓮
    縣警察局吉安分局報告臺灣花蓮地方法院檢察署檢察官報請
    臺灣高等法院檢察署檢察長令轉臺灣新竹地方法院檢察署檢
    察官偵查後移送併辦；賴國源訴由臺北縣警察局三峽分局報
    臺灣士林地方法院檢察署檢察官偵查後移送併辦。
    理  由
一、證據能力認定部分：
  (一)按被告以外之人（包括證人、鑑定人、告訴人、被害人及共
    同被告等）於審判外之陳述雖不符刑事訴訟法第159條之1至
    第159條之4等規定，而經當事人於審判程序同意作為證據，
    法院審酌該言詞陳述或書面陳述作成時之情況，認為適當者
    ，亦得為證據；當事人、代理人或辯護人於法院調查證據時
    ，知有刑事訴訟法第159條第1項不得為證據之情形，而未於
    言詞辯論終結前聲明異議者，視為有前項之同意，同法第15
    9條之5定有明文。立法意旨在於傳聞證據未經當事人之反對
    詰問予以核實，原則上先予排除。惟若當事人已放棄反對詰
    問權，於審判程序中表明同意該等傳聞證據可作為證據；或
    於言詞辯論終結前未聲明異議，基於尊重當事人對傳聞證據
    之處分權，及證據資料愈豐富，愈有助於真實發見之理念，
    且強化言詞辯論主義，使訴訟程序得以順暢進行，上開傳聞
    證據亦均具有證據能力。本件證人即被害人王紀清、陳俊延
    及賴國源等人於司法警察調查中所為之陳述（參臺南市警察
    局第一分局南市警一刑偵字第9509001376號警卷第1頁至第2
    頁、花蓮縣警察局吉安分局吉警偵字第0950010033號警卷第
    5 頁至第6頁、臺灣士林地方法院檢察署95年度偵字第14362
    號偵查卷第10頁至第11頁），其性質雖屬傳聞證據，惟渠等
    未再於本院審理中為陳述，且查無符合同法第159條之1至之
    4 等前四條之情形，惟其等所為之上開警詢筆錄內容，業經
    本院當庭予以提示並告以要旨，且各經檢察官及被告表示意
    見。當事人已知上述筆錄乃傳聞證據，且均未於言詞辯論終
    結前對該等筆錄內容異議，而本院審酌上開證人係以被害人
    身分至警局製作筆錄，衡情當無遭受不當取供或人情干擾之
    情形，認為以之作為本案之證據亦屬適當，應具有證據能力
    ，合先敘明。
  (二)傳聞法則乃對於被告以外之人於審判外之言詞或書面陳述，
    亦即針對被告以外之人於審判外以言詞或書面所為之供述證
    據而為之規範。卷附玉山銀行自動櫃員機轉帳交易明細表、
    臺灣中小企業銀行自動櫃員機轉帳交易明細表、第一商業銀
    行股份有限公司自動櫃員機轉帳交易明細表及YAHOO 奇摩拍
    賣網站得標訊息（參臺南市警察局第一分局南市警一刑偵字
    第9509001376號警卷第5 頁、花蓮縣警察局吉安分局吉警偵
    字第0950010033號警卷第8 頁、臺灣士林地方法院檢察署95
    年度偵字第14362 號偵查卷第25頁、花蓮縣警察局吉安分局
    吉警偵字第0950010033號警卷第9 頁至第12頁），乃以科學
    、機械之方式，所忠實且正確之記錄，性質上並非供述證據
    ，應無刑事訴訟法第159條第1項規定之適用。
二、認定犯罪事實所憑證據及理由：
  (一)訊據被告甲○○對於出售其本人及案外人李美蓁之前開金融
    帳戶予詐騙集團使用，嗣取得該等資料之詐騙集團利用而遂
    行向他人詐欺取財之事實，迭據其於警、偵訊及本院審理中
    坦承不諱，並據證人即被害人王紀清、陳俊延及賴國源分於
    司法警察調查中證述明確，且有第一商業銀行新竹分行0000
    0000000號、00000000000號帳戶印鑑卡及交易明細表（參臺
    灣士林地方法院檢察署95年度偵字第14362 號偵查卷第52頁
    至第56頁、花蓮縣警察局吉安分局吉警偵字第 09500100033
    號警卷第13頁至第15頁）、YAHOO 奇摩拍賣網站得標訊息、
    玉山銀行自動櫃員機轉帳交易明細單（王紀清匯款16,400元
    ）、第一商業銀行00000000號帳戶印鑑卡及交易明細、臺灣
    企銀自動櫃員機轉帳交易明細單（陳俊延匯款29,500元）、
    第一銀行自動櫃員機交易明細表5紙（賴國源匯款30,000 元
    、30,000元、28,000元、10, 000元、2,000元，合計共100,
    000 元）及內政部警政署反詐騙案件紀錄表（參臺灣士林地
    方法院檢察署95年度偵字第14362 號偵查卷第30頁）等在卷
    可稽，故認被告任意性自白核與事實相符，可以採信。
  (二)至於被告販售前開帳戶之時間，被告固於本院審理時供稱係
    於95年6月2日起至同月4日止（參本院96年6月13日審判筆錄
    第9 頁即審卷第49頁），惟依前開帳戶印鑑卡及交易明細表
    所示，被告所開立之帳號為00000000000號帳戶係於85年5月
    22日所開立，嗣於95年6月2日以遺失印章更印再度啟用該帳
    戶，而被害人王紀清、陳俊延係於95年6月9日、10日遭詐騙
    匯款，顯見該帳戶應係於95年6月2日起至9 日間之某日販售
    予該「阿林」，並供「阿林」所屬詐欺集團使用。然繼依上
    揭帳號00000000000 號之帳戶印鑑卡及交易明細表所載，案
    外人李美蓁係於95年6月5日始前往開戶，被害人賴國源則係
    於95年6 月17日始遭詐騙，顯見該李美蓁帳戶應於95年6月5
    日後某日至17日間方出售予「阿林」所屬詐騙集團使用。雖
    被告於本院審理中對於前開帳戶之出售日期供稱均係於95年
    6月2日起至同月4日間之某日云云（參本院96年6月13日審判
    筆錄第9 頁即審理卷第49頁），惟本院參諸前揭帳戶再度啟
    用及開戶日期，並審酌被害人遭詐騙日期，並認本案在無其
    他證據，足以認定被告係於不同時間分別販售該等帳戶，乃
    認被告應係於95年6月5日起至同月9 日間所出售前述帳戶，
    故認被告所稱係於95年6月2日起至同月4 日所出售之陳述，
    應屬記憶不清所致，併此敘明。
三、論罪科刑之理由：
  (一)查被告行為後，刑法部分條文於94年2月2日公布修正，於95
    年7月1日生效實施。修正前刑法第2條第1項規定：「行為後
    法律有變更者，適用裁判時之法律，但裁判前之法律有利於
    行為人者，適用最有利於行為人之法律」，係採從新從輕主
    義；而修正後刑法第2條第1項則規定：「行為後法律有變更
    者，適用行為時之法律，但行為後之法律有利於行為人者，
    適用最有利於行為人之法律」，則採從舊從輕主義。此項規
    定，係規範行為後法律變更所生新舊法律比較適用之準據法
    ，故法院於裁判時若已在新法修正施行以後，且新舊法之內
    容已有實質上變更，而發生有利或不利於行為人之情形者（
    例如刑罰之輕重不同，或犯罪構成要件之寬嚴有別等），自
    應依修正後之刑法第2條第1項之規定，比較新舊法律適用。
    惟刑法條文雖經修正，但若僅屬單純之文字修飾，或將實務
    見解或法理明文化，而不涉及刑罰之輕重、構成要件之變更
    ，或其他有利、不利於行為人之情形者，即無庸依刑法第 2
    條第1 項之規定比較新舊法，而應依一般法律適用原則，適
    用「裁判時法」處斷，有最高法院95年5月23日第8次及95年
    11月7 日第21次刑事庭會議決議內容可供參酌。職是，本件
    自應就被告行為前、後相關法律有修正者，依前揭規定加以
    比較以資適用。茲說明如下：
  1.本件被告前因竊盜案件，經臺灣高等法院以89年度上易字第
    4810號刑事判決判處有期徒刑1年2月確定，於91年5月3日因
    縮短刑期假釋出監，於同月24日假釋期滿視為執行完畢，有
    臺灣高等法院被告前案紀錄表乙紙附卷可稽，其於5 年以內
    再故意犯本件有期徒刑以上之罪，不論依修正前之刑法第47
    條，或修正後之刑法第47條第1 項之規定，均構成累犯，對
    被告而言並無有利或不利之情形，自不生新舊法比較之問題
    ，應逕依修正後之刑法第47條第1 項，論以累犯，並加重其
    刑。
  2.修正前刑法第339條第1項普通詐欺罪，原規定法定刑為「 5
    年以下有期徒刑、拘役科或併科或1,000 元以下罰金」，且
    依修正前刑法第33條第5款及罰金罰鍰提高標準條例第1條前
    段，規定罰金數額應為10元以上；然依刑法施行法第1條之1
    規定，修正後該條之法定刑度應為「5 年以下有期徒刑、拘
    役科或併科或新臺幣30,000元以下罰金」，而修正後刑法第
    33條第5款提高罰金數額為新臺幣1,000元以上，並以百元計
    算之。是以該罪修正後關於有期徒刑、拘役等自由刑雖未加
    以變更，惟就罰金數額下限則予以提高，故修正後之法律效
    果對行為人而言較屬不利。準此，應以修正前之規定對於被
    告較為有利，爰依刑法第2條第1項前段之規定，適用行為時
    即修正前之舊法。
  3.修正前刑法第41條第1項前段原規定：「犯最重本刑為5年以
    下有期徒刑以下之刑之罪，而受6 個月以下有期徒刑或拘役
    之宣告，因身體、教育、職業、家庭之關係或其他正當事由
    ，執行顯有困難者，得以1元以上3元以下折算一日，易科罰
    金。」，且被告行為時之易科罰金折算標準，依修正前罰金
    罰鍰提高標準條例第2 條前段（現已刪除）之規定，本係就
    其原定數額提高為100倍折算1日，故被告行為時之易科罰金
    折算標準乃以銀元300元折算1日，經折算後應以新臺幣 900
    元折算為1日。惟修正後刑法第41條第1項前段則改以：「犯
    最重本刑為5年以下有期徒刑以下之刑之罪，而受6個月以下
    有期徒刑或拘役之宣告者，得以新臺幣1,000元、2,000元或
    3,000 元折算一日，易科罰金。」，乃就易科罰金之折算標
    準予以提高。從而，比較修正前、後所定之易科罰金折算標
    準，當以修正前之規定較有利於被告，爰依刑法第2條第1項
    前段之規定，亦適用行為時即修正前之舊法。
  4.修正前刑法第30條第1 項規定：「幫助他人犯罪者，為從犯
    」，修正後之刑法第30條第1 項則規定：「幫助他人實行犯
    罪行為者，為幫助犯。雖他人不知幫助之情者，亦同」，則
    修正前、後刑法第30條第1 項就定義幫助犯之文字用詞雖有
    修正，然並未更易幫助犯之認定標準，參諸上揭決議意旨，
    應逕適用裁判時法即修正後之刑法第30條第1項規定。
  (二)按刑法上之幫助犯，係對於犯罪與正犯有共同之認識，而以
    幫助之意思，對於正犯資以助力，而未參與實施犯罪之行為
    者而言，有最高法院75年度臺上字第1509號、84年度臺上字
    第5998號及88年度臺上字第1270號等判決意旨可供參照。是
    以，如未參與實施犯罪構成要件之行為，且係出於幫助之意
    思提供助力，即屬幫助犯，而非共同正犯。
  (三)本案被告提供上開銀行帳戶連同存摺、提款卡及密碼提供予
    綽號「阿林」不詳姓名年籍之人使用，雖然使該人及所屬詐
    騙集團成員得基於詐欺取財之犯意，向被害人詐取財物，並
    以被告所提供之銀行帳戶供作指定匯款之帳戶，規避檢警機
    關之追緝，以遂行其詐欺取財之犯行，然被告單純提供帳戶
    供人使用之行為，並不等同於向被害人施以欺罔之詐術行為
    ，且亦無證據證明被告有參與詐欺取財犯行之構成要件行為
    ，是被告提供帳戶連同存摺、提款卡及密碼供人使用之行為
    ，對於該員遂行詐欺取財犯行，資以助力，揆諸上開判決意
    旨，核被告所為，係犯幫助詐欺取財罪。
  (四)爰審酌被告任意將銀行帳戶交予他人使用，不顧該帳戶可能
    遭他人用以作為犯罪工具，逃避犯罪之查緝，嚴重破壞社會
    治安及有礙金融秩序，助長犯罪歪風，並增加追緝犯罪及被
    害人尋求救濟之困難，惟念犯後坦承犯行等一切情狀，量處
    如主文所示之刑，並諭知易科罰金之折算標準。
  (五)原審據以論處被告罪刑，固非無見。惟查：被告尚有如事實
    欄出售案外人李美蓁前開帳戶，幫助詐欺賴國源之行為，原
    審未及加以審酌，尚有未洽。另原審認定被告係於95年6月2
    日起至同月12日間某日出售帳戶予綽號「阿林」之成年男子
    所屬詐騙集團，依前所論，亦有錯誤。且被告行為後法律有
    變更者，除行為後之法律有利於行為人者外，應適用行為時
    之法律，本件被告行為後法律有變更，經比較之結果，應以
    行為時之法律有利於行為人，原判決引用法條部分未載明為
    「修正前」刑法第41條第1 項前段，亦有可議之處，檢察官
    上訴意旨，執未審酌部分指摘原判決不當，自有理由，自應
    由本院撤銷改判。爰審酌被告貪圖小利，將帳戶提供詐騙集
    團使用，致使真正犯罪者難以被查獲，助長社會犯罪風氣，
    且致被害人受有財產所失，實有不該，惟念被告犯後坦承犯
    行之犯後態度等一切情狀，量處如主文所示之刑，並諭知易
    科罰金之折算標準，以資懲儆。檢察官上訴意旨，執未及審
    酌部分指摘原判決不當，即有理由，自應由本院撤銷改判。
四、據上論斷，應依刑事訴訟法第455條之1第1項、第3項、第36
    9條第1項前段、第364條、第299條第1項前段，刑法第2條第
    1項前段、第30條第1項前段、第2項、第47條第1項，修正前
    刑法第41條第1項前段，刑法施行法第1條之1第1項、第2 項
    前段，刪除前罰金罰鍰提高標準條例第2 條，現行法規所定
    貨幣單位折算新臺幣條例第2條，判決如主文。
本案經檢察官乙○○到庭執行職務。
中　　華　　民　　國　　96　　年　　6 　　月　　27　　日
                  刑事第十一庭審判長法  官  張維君
                                    法  官  黃翰義
                                    法  官  陳威龍
以上正本證明與原本無異。
本件不得上訴。
                                    書記官  黃傳鈞
中　　華　　民　　國　　96　　年　　6 　　月　　27　　日
附錄本案論罪科刑法條全文：
刑法第339條
意圖為自己或第三人不法之所有，以詐術使人將本人或第三人之
物交付者，處5年以下有期徒刑、拘役或科或併科1千元以下罰金
。
以前項方法得財產上不法之利益或使第三人得之者，亦同。
前二項之未遂犯罰之。
附記事項：告訴人或被害人對於判決如有不服，請具備理由逕向
檢察官聲請檢察官提起上訴，其上訴期間之計算，係以檢察官收
受判決正本日期為準。
